臺灣高雄地方法院刑事判決　　　　　　　 95年度醫易字第1號
公　訴　人　臺灣高雄地方法院檢察署檢察官
被　　　告　丁○○
選任辯護人　黃清濱律師
上列被告因業務過失傷害案件，經檢察官提起公訴（95年度偵字
第7548號），本院判決如下：
    主  文
丁○○無罪。
    事實及理由
一、公訴意旨略以：被告丁○○係位於高雄市○○區○○路95號
    「楠梓聯合婦產科診所」（下稱楠梓聯合診所）之醫師，為
    從事醫療業務之人。緣告訴人丙○○於民國92年2 月7 日，
    在位於高雄市○○區○○路972 號之「甲○○婦產科診所」
    （下稱甲○○診所），由甲○○醫師植入6 根「諾普蘭避孕
    器」後，出現月經不順、經期紊亂、長青春痘等不適症狀，
    遂於93年3 月10日前往甲○○診所，請求甲○○取出上開避
    孕器，經甲○○實施觸診、視診後，手術取出其中5 根，尚
    餘1 根因手術後組織腫脹而未發現；日後，告訴人發現尚有
    1 根未取出，於93年3 月23日，再度前往甲○○診所，經甲○○實施手術後，因局部麻醉注射後之組織沾黏與腫脹，歷
    經20分鐘仍無法取出，經甲○○評估強行取出可能造成血管
    、神經及其他肌肉進一步傷害，且殘存一根「諾普蘭避孕器
    」不會造成患者疼痛及月經失調等不適，遂縫合傷口，中止
    手術。然告訴人仍堅持取出剩餘之1 根「諾普蘭避孕器」，
    遂分別前往健仁醫院、婦幼醫院求診，然醫師評估後，均告
    知並無把握可順利取出，而不願意實施手術。告訴人遂於94
    月1 月10日，前往楠梓聯合診所，請求被告取出該根「諾普
    蘭避孕器」。詎被告明知告訴人看診前左手臂功能正常，主
    訴病情為殘留避孕棒有1 根尚未取出，經其先前曾經前往多
    家醫院看診，各家醫院皆稱無把握手術；且明知該根「諾普
    蘭避孕器」植入位置甚深，觸診無法明確找出位置，而取出
    「諾普蘭避孕器」之手術過程，可能造成血管神經損害之危
    險性等，本應注意手術進行之安全與妥適，並採取觸診等以
    外進一步之檢查，以確認該根「諾普蘭避孕器」之確實位置
    及其周圍神經、血管與肌肉等分布情形，依當時情形又無不
    能注意之情事，竟未審慎評估手術進行之安全與妥適情況，
    及未進行拍攝Ｘ光片等相關檢查之鑑別診斷，而未確認「諾
    普蘭避孕器」與其周圍組織等相關位置，即貿然承諾對告訴
    人施以手術，且僅依告訴人手指觸摸告知避孕棒植入位置，
    即施以手術，並於取出半截避孕棒後，即認為完成手術，未
    理會告訴人當場提出之避孕棒長度較短情形，致使告訴人手
    臂內仍有半截避孕棒未取出。告訴人出院後，即感左手臂不
    適，經觸摸手臂發現仍有避孕棒未取出情形，遂於94年1 月
    27日回診時，向被告表示尚有部分避孕棒未取出情形，詎被
    告竟未施予必要之檢查，即告知係手術後腫塊所致，表示待
    消腫後自然會好。嗣因告訴人於94年1 月28日，自行前往高
    雄市○○區○○路9 號之「陳Ｘ光檢驗所」，自費照攝Ｘ光
    片，確認仍有避孕棒尚未取出。當日，告訴人旋即持該Ｘ光
    片再度至楠梓聯合診所就診，被告復未審慎評估手術進行之
    安全與妥適情況下，於當日12時為告訴人取出遺留之半截避
    孕棒；手術時，被告仍無法發現殘留之避孕棒位置，嗣告訴
    人要求比對Ｘ光照片後，始將半截避孕棒取出。手術後，告
    訴人即感左前臂已發生「無力」、「無知覺」及抽痛情形，
    遂於94年3 月17日前往財團法人義大醫院（下稱義大醫院）
    求診，發現其已受有手臂左側內臂神經病變之傷害，因而認
    被告涉犯刑法第284 條第2 項業務過失傷害罪嫌等語。
二、檢察官起訴被告涉犯上開業務過失傷害罪嫌，除被告之供述
    外，無非係以告訴人之指訴、及證人甲○○、方文文之證述
    ，認被告明知告訴人左手臂內側剩餘1 根諾普蘭避孕器裝置
    位置太深，告訴人曾前往多家醫療院所請求診療，然均因該
    項手術難度甚高而被拒絕，被告於受理時自應提高其注意程
    序，採取更審慎之態度，除觸診、照超音波等外，應更進一
    步檢查，以確認該避孕器及其周圍組織之確實位置與彼此間
    對相關位置後，始動刀實施手術，然其均未注意並採取必要
    之檢查措施，貿然實施手術，致告訴人受有上開之傷害，並
    有卷附告訴人於楠梓聯合診所、甲○○診所之病歷、甲○○
    醫師94年11月15日函、及義大醫院94年11月7 日義醫字第09
    401018號函、神經內科神經傳導及肌電圖檢查報告、告訴人
    於義大醫院之病歷等可為佐證，為其論據。
三、訊據被告丁○○固坦承有於上開時、地為告訴人進行諾普蘭
    避孕器移除手術之事實，惟堅詞否認有何業務過失傷害犯行
    ，辯稱：諾普蘭避孕器之植入本來即有一定之風險，若有植
    入不過或植入過深，會產生壓迫感及陣痛感造成手臂麻木之
    情形，即令在裝置諾普蘭避孕器的過程中，沒有疏失，也有
    可能因為被植入者本身之因素，而產生上開後遺症；告訴人
    至伊服務之楠梓聯合診所就診時，雖主訴手臂內側尚有諾普
    蘭避孕器2 截，惟伊經由觸診方式僅摸到1 截，並順利將該
    截取出，術後告訴人仍表示尚有1 截，但因無法藉由觸診方
    式確認究竟是否仍有殘截，伊在告訴人術後回診時，即告以
    迨傷口復原後，如仍有未取出之殘截，則須照X 光確認其位
    置，告訴人始前往檢驗所（因楠楠聯合診所無X 光設備）照
    X 光，確認仍有殘截後，伊即依照X 光所顯示之位置，順利
    取出殘截，在整個處理的過程中，伊完全依照使用手冊處理
    ，亦成功取出兩截之諾普蘭避孕器，已盡到應盡之義務，並
    未違反客觀之注意義務；且告訴人至楠梓聯合診所就診時，
    即已向伊表示手臂會痛、不舒服，顯見告訴人手臂所受之傷
    害，在94年1 月10日前往伊診所進行取出手術前即已存在，
    而非伊手術所肇致；又該根諾普蘭避孕器在告訴人前來建楠
    聯合診所就診前，即已斷成兩截，並非伊第1 次手術時所造
    成等語。
四、按犯罪事實應依證據認定之，無證據不得認定犯罪事實；次
    按不能證明被告犯罪者，應諭知無罪之判決，刑事訴訟法第
    154 條第2 項、第301 條第1 項分別定有明文。又事實之認
    定，應憑證據，如未能發現相當證據，或證據不足以證明，
    自不能以推測或擬制之方法，為裁判基礎；且認定不利於被
    告之事實須依積極證據，苟積極證據不足為不利於被告事實
    之認定時，即應為有利於被告之認定；另認定犯罪事實所憑
    之證據，雖不以直接證據為限，間接證據亦包括在內，然而
    無論直接證據或間接證據，其為訴訟上之證明，須於通常一
    般之人均不致有所懷疑，而得確信其為真實之程度者，始得
    據為有罪之認定，倘其證明尚未達到此一程度，而有合理之
    懷疑存在而無從使事實審法院得有罪之確信時，即應由法院
    為諭知被告無罪之判決（最高法院40年臺上字第86號、30年
    臺上字第816 號、76年臺上字第4986號判例可資參照）。
五、次按刑法第284 條第2 項前段業務過失傷害罪，乃以怠於業
    務上必要之注意為成立要件。在醫療過失案件，醫護人員對
    於所醫護病人之傷害是否應負業務過失傷害之罪責，端視其
    有無刑法上之過失而定，即須醫護人員對於該傷害結果之發
    生是否有所預見，且於當時情況下，以斯時之醫療水準、設
    備、醫護人員之經驗等主、客觀因素綜合判斷，是曾有預見
    及避免結果發生之可能性。倘醫護人員所為之醫療行為並無
    缺失無悖於醫學知識及現行醫療常規，即難認為有過失。復
    按刑法上之過失，係行為人對於構成要件之事實，按其情節
    ，應注意並能注意而不注意而言，且其過失行為與結果間，
    在客觀上有相當因果關係始得成立。又所謂相當因果關係，
    係指依經驗法則，綜合行為當時所存在之一切事實，為客觀
    之事後審查，認為在一般情形下，在此環境、有此行為之同
    一條件，均可發生同一之結果者，則該條件即為發生結果之
    相當條件，行為與結果間即有相當之因果關係；反之，若在
    一般情形下，有此一條件存在，而依客觀之審查，認為不必
    皆發生此結果者，則該條件與結果並不相當，不過為偶然之
    事實而已，其行為與結果間即無相當因果關係（最高法院76
    年臺上字第192 號判例參照）。
六、再按被告以外之人於審判外之陳述，雖不符刑事訴訟法第
    159 條之1 至第159 條之4 之規定，而經當事人於審判程序
    同意作為證據，法院審酌該言詞陳述或書面陳述作成時之情
    況，認為適當者，亦得為證據，刑事訴訟法第159 條之5 第
    1 項定有明文。本件檢察官、被告於本院審判程序時，就本
    判決所引用其他審判外之言詞或書面陳述，均明示同意有證
    據能力，本院認該具有傳聞證據性質之證據，並非違法取得
    ，以之作為證據係屬適當，認俱得為證據。
七、經查：
(一)、本件告訴人前於94年1 月31日至義大醫院神經科就診，主訴
    其左手上臂於同年1 月28日進行移除避孕器後，其左手臂內
    側麻木、抽痛、感覺異常，復於94年3 月10日前往義大醫院
    接受神經傳導及肌電圖之檢查，其檢查結果告訴人左前臂內
    側表皮神經反應消失，與對側有明顯差別，配合病人有臨床
    上相符之主訴及症狀，合理懷疑該表皮神經局部受損，因而
    診斷認告訴人左側前臂神經病變，並伴有左前臂內側感覺異
    常及神經灼痛之症狀等情，有義大醫院甲種診斷證明書、94
    年度11月17日義醫字第09401018號函、神經內科神經傳導及
    及肌電圖檢查報告、及告訴人在義大醫院之病歷資料各1 份
    在卷可稽（見偵1 卷第8 頁、第20至24頁、第36頁、第142
    頁），足認告訴人確實受有手臂左側內臂神經病變之傷害。
    惟被告否認告訴人所受之傷害係因接受其所為之諾普蘭避孕
    器移除手術所肇致，並以前詞置辯。
(二)、按凡以治療、矯正或預防人體疾病、傷害、殘缺或保健為直
    接目的所為的診察、診斷及治療，或基於診察、診斷結果，
    以治療為目的所為之處方、用藥、施術或處置等行為之全部
    或一部，總稱為醫療行為，前經行政院衛生署65年4 月6 日
    衛署醫字第107880號函釋在案。醫療行為之具體內容，包括
    屬於診斷方面之問診、聽診及檢查等；屬於治療方面之注射
    、給藥、敷抹外傷藥物、手術、復健等；屬於治後情況判定
    之追蹤、檢證等。醫療行為涵括診察、治療乃至復健階段，
    而具有持續性之特徵。又由於醫療行為之對象係人類此一有
    機活體，施以相同之醫療行為，容有可能產生因人而異之效
    果，其未產生預期療效之緣由，摻雜因素眾多，除人為之疏
    失外，另有一重要因素，即目前醫學技術無法控制之人體反
    應之不確定性。醫學之有限性與人體反應之不確定性，導致
    醫事人員不盡然能完全避免醫療之失敗，任諸疾病本身惡化
    而束手無策，甚至因藥物之作用而產生有害結果。就此而言
    ，醫療行為實具有實驗及不確定之性格，此一性格對病患而
    言，自是一種不可預測之危險，祇不過相對於疾病治療之目
    的，此應屬可容許之危險而已。故醫療行為可謂係以治療為
    目的之一連串反覆進行修正而完成之行為，甚而包含試行錯
    誤之過程，基本上其並不包含保證治癒之性質，應先敘明。
(三)、本件告訴人於94年1 月8 日，至楠梓聯合診所就診；同年月
    10日，由被告為其進行諾普蘭避孕器移除手術（第1 次手術
    ）；同年月12日，告訴人回診換藥；同年月13日、15日、27
    日，告訴人均有看診紀錄；同年月28日，進行諾普蘭避孕器
    移除手術（第2 次手術）；同年月29日，告訴人回診換藥；
    同年月31日，告訴人主訴左手沒知覺等情，有告訴人在楠梓
    聯合診所之病歷資料在卷可參（見偵1 卷第6 至7 頁），核
    與告訴人指訴被告為其進行兩次移除手術一節相符，並為被
    告所不否認。是首應審究者厥為：被告為告訴人所施行諾普
    蘭避孕器移除手術之過程是否符合醫療常規？
  1.所謂之諾普蘭避孕法，係內含有會釋放賀爾蒙物質之膠囊，
    將6 支皮下避孕膠囊植入於女性上手臂之內側皮下組織，而
    正確的皮下植入會使將來的移除較為容易，而其移除程序為
    ：(1)使用觸診方式來確認6 支膠囊之位置，且可使用無菌筆
    劃出位置；(2)使用手術刀於膠囊末端處下刀，劃約約4 公厘
    之傷口，切忌劃下大傷口，若膠囊是正確的植入，應可循原
    傷口移出；(3)務必計算取出膠囊之數目及長短，以確認全部
    6 支已取出，並且呈給病患確認；(4)移除完成後，以無菌膠
    帶粘合即可，無需針線縫合；(5)對病患解釋於術後數天將會
    有瘀青及疼痛。對於植入太深而無法以觸診方式確認其位置
    之膠囊，可使用超音波或X 光偵測其正確位置。又移除諾普
    蘭避孕器將比植入費時，若發生膠囊不易取出之情形，可請
    病患下次回診時再取出，因傷口已痊癒後，剩餘之膠囊將可
    較易取出，此有被告提出之諾普蘭避孕器使用手冊在卷可按
    （見本院卷第259 至271 頁），核與證人甲○○於偵查中、
    本院審理時證述：諾普蘭避孕器為塑膠包裹的避孕裝置，一
    般簡單的情形，取出避孕器不需先以超音波或X 光片確認等
    情（見偵1 卷第149 頁、本院卷第191 頁）大致相符，應堪
    採信。而諾普蘭避孕棒如完整在正常皮下表淺位置是可以用
    高頻率探頭超音波儀顯示，但如膠囊之位置已深入肌肉層緊
    鄰骨骼或已斷成殘枝，則不易由超音波儀器偵測（尤其一般
    婦產科所用為低頻率探頭超音波儀器），此情況下只有靠X
    光檢查，並有行政院衛生署95年11月9 日衛署醫字第0950
    216232號函檢附行政院衛生署醫事審議委員會（下稱醫審會
    ）95年9 月21日0000000 號鑑定書附卷可稽（見本院卷第89
    至91頁）。足認諾普蘭避孕器移除手術除其位置植入太深或
    斷成殘枝者，需以超音波或X 光偵測其所在位置之情形外，
    在一般情形，醫師均以觸診方式確認膠囊所在位置後即予以
    手術移除，無需於手術前進行超音波或X 光偵測甚明。
  2.證人即第1 次手術在場之護士戊○○於本院審理時具結證稱
    ：伊於94年1 月間曾任職楠梓聯合診所，擔任開刀房跟刀護
    士，告訴人於94年1 月間曾至診所進行諾普蘭移除手術，伊
    接到醫師電話，告訴人上來後，先對告訴人做手術前準備，
    告訴人打開左手臂，伊看見疤痕很多，所以印象很深刻，之
    後伊確認位置，依照醫師指示消毒，當日開刀很順利，醫師
    依照其診斷評估後開刀，出血量很正常，開完刀後醫生有對
    告訴人做醫囑，係因告訴人一直跟醫師說還有1 小截，但是
    醫生觸診只有摸到1 小截，醫師也有請告訴人帶上無菌手套
    確認，告訴人也沒有摸到另1 小截，醫生摸到的就是開刀取
    出的部分，之後醫生就說若不確定，可以去照X 光確認，因
    為是小診所，所以沒有X 光等語（見本院卷第297 至299 頁
    ）；證人即第2 次手術在場之護士己○○於本院審理時則具
    結證稱：伊係聯合婦產科護士，被告有從事諾普蘭植入或取
    出手術，伊有參與告訴人第2 次的手術，伊有印象告訴人拿
    X 光片來找被告，被告在診療間跟手術房都看過X 光片，伊
    帶告訴人進去，把姿勢擺好，就通知被告已經準備好了，之
    後就看X 光片，比較手臂的位置，並用手觸診，確定位置後
    ，就進行消毒手術，差不多10分鐘左右就取出來，取出後傷
    口並沒有縫合，只用消毒的膠帶貼住，取出來的東西有拿給
    告訴人看，大約1 公分左右等語（見本院卷185 至187 頁）
    。已明確證述被告先後2 次為告訴人進行諾普蘭避孕器移除
    手術之過程，核與被告供承第1 次手術，告訴人雖主訴感覺
    有兩截，但伊以觸診方式僅發現1 截，伊確認位置後即將該
    小截取出，伊有告知告訴人若仍質疑，可去照X 光確認；第
    2 次手術，係告訴人持X 光片至楠梓聯合診所，伊依X 光片
    所顯示之諾普蘭殘截位置，取出告訴人手臂內之殘截等情節
    一致，復與上開諾普蘭避孕器使用手冊所載之移除程序大致
    相符。
  3.告訴人固指訴：甲○○醫師在進行手術前，有做檢查，以確
    定避孕器在哪，而被告事先均無進行檢查或掃描等語。惟查
    ，被告於第1 次手術前有以觸診方式確認諾普蘭殘截所在位
    置，再進行移除手術，並醫囑告訴人若仍質疑是否尚有殘截
    ，可照X 光加以確認，復依據X 光所顯示位置，再次移除殘
    截部分等情，業據證人戊○○、己○○證述無訛，已如前述
    。而證人甲○○則明確證述：伊為告訴人取出避孕器前，做
    過物理檢查，包括觸診、視診等（見偵1 卷第149 頁），可
    認證人甲○○為告訴人進行手術前，所為之物理檢查，顯與
    被告所為並無不同，已難認被告於手術前並未事先進行檢查
    ，而逕為移除手術。再者，諾普蘭避孕器在無法以觸診方式
    確認位置時，應以超音波或X 光偵測方式確認其位置，若其
    位置已深入肌肉層緊鄰骨骼或已斷成枝時，則只能靠X 光檢
    查，已同前所述，而被告診所並無X 光設備，於手術後曾醫
    囑告訴人可自行至一般檢驗所照X 光一節，此據被告供陳、
    證人戊○○證述明確，亦如前述，則被告既已告知告訴人上
    開情事，其於第2 次手術時，亦依告訴人所提出之X 光片，
    佐以觸診方式而確認位置進行手術，即難認其於手術前並未
    進行任何檢查甚明。參以，被告為告訴人所進行之2 次手術
    過程順利，手術時間約10分鐘左右，告訴人手臂出血狀況亦
    屬正常一節，復據證人戊○○、己○○證述綦詳。倘被告於
    各該次手術前並未進行任何之檢查，而恣意進行手術，衡情
    理應為找出諾普蘭殘截而耗費時間，並極易造成告訴人手臂
    傷口異常出血現象，何以先後2 次手術均未如此？益徵被告
    於2 次移除手術前，均已依照使用手冊所載方式進行檢查，
    其所為應符合上開醫療常規甚明。
  4.又告訴人指訴：第1 次手術後，伊有當場質疑取出之避孕棒
    較短情，被告對此均未予理會，致使伊手臂內尚有半截避孕
    棒未取出等語。惟被告於第1 次手術後，確有醫囑告訴人若
    仍質疑，可照X 光加以確認一節，業據證人戊○○證述如前
    ，而一般術後有組織腫脹情形發生，迨麻醉效力減退後，衡
    情其傷口亦常有疼痛之情形，而無從判斷明確知覺究係術後
    疼痛抑或尚有異物存在，於此情形，被告本其專業知識判斷
    ，而建議告訴人迨傷口組織消腫後，再另以X 光偵測，並無
    違背其醫療專業。
  5.告訴人復指稱：其手臂內剩餘之諾普蘭原本係完整的，係被
    告第1 次手術時切斷等語。然查，告訴人至被告診所進行移
    除手術前，曾先至甲○○診所進行2 次移除手術，其於93年
    3 月10日移除5 根避孕棒，尚餘1 根避孕棒在其手臂內側，
    復於同年月23日再次進行移除手術，惟並未移除，亦據告訴
    人陳述、證人甲○○證述在卷（見偵1 卷第30頁、第125 頁
    、第149 頁），並有告訴人在甲○○診所之病歷資料、甲○○醫師94年11月15日函在卷（見偵1 卷第33至35頁、第144
    頁）足參。而依據上開諾普蘭避孕器使用手冊所載，諾普蘭
    避孕器一次必須植入6 根，證人甲○○係婦產科專科醫師，
    其為病患施行諾普蘭避孕器植入、移除手術前，衡情對此項
    避孕器之使用方式理應有所瞭解，並接受過專業之訓練，對
    於告訴人植入之諾普蘭避孕棒數量亦應有所了解，惟其於第
    1 次移除手術時卻只取出5 根避孕棒，並未發現尚殘存有1
    根避孕棒未取出，則該根殘留之避孕棒是否於證人甲○○進
    行第1 次手術時即已發生斷裂或位移之情事，已非無疑。況
    依上開告訴人在甲○○診所之病歷資料所載，告訴人於93年
    3 月23日之就診紀錄為「諾普蘭2 分之1 ？」，而證人甲○○亦證稱：因為摸的時候，好像只剩2 分之1 ，所以才記載
    2 分之1 ，伊無法確定係在術前或術後才摸出2 分之1 等語
    （見本院卷第191 頁、第196 頁）。復參以，告訴人於被告
    進行第1 次移除手術時，已主訴有2 截殘餘之諾普蘭一節，
    業據被告供承、證人戊○○證述明確，益徵該根殘餘之避孕
    棒即已斷裂，致使證人甲○○無法順利為告訴人取出甚明。
    是告訴人指述該殘留之避孕棒係遭被告進行第1 次移除手術
    時所切斷一節，顯與事實不符。
(四)、告訴人並指稱：其手臂之前並無神經毛病，植入期亦沒有疼
    痛及麻木的情形一節，然為被告所否認，並辯稱：告訴人至
    楠梓聯合診所進行移除手術前，其手臂即已出現有不適現象
    等語。
  1.告訴人雖否認在被告為其進行移除手術前，其手臂曾有何不
    適情形。然經本院分別函詢中央健康保險局高屏分局、百祐
    中醫聯合診所，其結果顯示告訴人前於93年5 月18日、同年
    6 月3 日、6 月4 日、6 月9 日，曾前往百祐中醫聯合診所
    就醫，告訴人主訴因左上臂取出皮下避孕器致牽引至左肩胛
    酸痛，無法抬肩臂等情，經醫師檢查疑為棘上肌疼痛、棘下
    肌疼痛等情，有中央健康保險局高屏分局95年12月7 日健保
    高醫字第0950036798號函暨告訴人自92年1 月1 日起之健保
    就醫紀錄資料、百祐中醫聯合診所病歷表各1 份在卷可佐（
    見本院卷第98至103 頁、第147 至152 頁），堪認告訴人在
    其至甲○○診所為避孕器移除手術後，其手臂因而感到不適
    ，其陳稱之前並無任何手臂不適之情形一節，顯非事實，而
    不足採信。是被告上開置辯，堪信為真實。
  2.又告訴人在楠梓聯合醫院之病歷資料雖記載，告訴人在94年
    1 月10日至楠梓聯合診所就診時，其病歷記載「病人主訴：
    分泌物多、會癢、會痛」等語，並無告訴人主訴有臂不適等
    情之記載，而於第2 次手術後回診時即同年月31日，其病歷
    即有護士記載之「左手沒知覺」、「左手沒知覺、無力」等
    語，有上開病歷資料可考。然醫事人員記載病之所有症狀陳
    述，實務上取決於醫事人員主觀認定，手部不適後遺症是否
    會記載於病歷，依嚴重程序或醫療人員對此副作用之看法而
    異，此有上開醫審會鑑定書為稽。告訴人於94年1 月8 日至
    楠梓聯合診所就診之目的，原本並非為移除諾普蘭避孕器，
    而係治療陰道發炎之病症，已據被告供述、證人己○○證述
    明確。則被告主觀上認定告訴人主訴手臂不適之情形，顯與
    其該次就診之病症並無關連性，且為諾普蘭植入之副作用，
    而未予記載於病歷資料上，衡諸常情並無不當之處，況告訴
    人早於93年5 、6 月間，即已出手臂不適之現象，因此，縱
    被告未予記載於病歷資料上，亦不得以此遽認告訴人之手臂
    在被告為其進行諾普蘭移除手術之前，並無任何不適之症狀
    甚明。
  3.而證人甲○○於本院審理時證稱：諾普蘭植入太深並沒有很
    嚴重之後遺症，會有疼痛、腫，與打針一樣等語（見本院卷
    第191 頁）。然諾普蘭避孕器之危險症狀為手臂疼痛，有時
    在植入處會產生疼痛、癢、麻木及抽痛的感覺，通常是在植
    入太深或取出時，可能發生神經受傷，有上開諾普蘭使用手
    冊、諾普蘭避孕器相關醫療網頁資料（見偵1 卷第41至120
    頁）在卷可按，證人甲○○為婦科專業醫生，理應知之悉詳
    。且經送請醫審會鑑定結果，亦認手部不適為裝置諾普蘭可
    能之副作用，有上開醫審會鑑定書可參，足認植入諾普蘭避
    孕器確有副作用存在之情事。從而，證人甲○○上開證述顯
    與事實不符，尚難僅以證人甲○○有瑕疵之陳述，遽為不利
    被告認定之依據。
  4.另證人方文文雖於偵查中具結證稱：伊裝諾普蘭避孕器開始
    前半年有長青春痘，但手功能都很正常等語（見偵1 卷第
    151 頁）。惟醫療行為所可能產生之副作用，本即因人而異
    ，尚不得一概而論，況依上開諾普蘭避孕器使用手冊、相關
    醫療網頁資料、及醫審會鑑定結果，均認植入諾普蘭避孕器
    ，確實可能造成植入處會有疼痛、癢、麻木及抽痛的感覺，
    且易有組織沾黏在避孕器四周之情形發生，而造成病患疼痛
    及將來移除之困難等缺點。是以，尚不能僅以證人方文文之
    個案情形，即認告訴人手臂不適之情形，非植入諾普蘭避孕
    器之副作用，而係被告進行諾普蘭移除手術所造成。況證人
    甲○○於偵查中、本院審理時證稱：伊為告訴人進行之第2
    次手術，打麻醉之後，組織腫脹，且之前手術的部位有沾黏
    的情形等語（見偵1 卷第149 頁、本院卷第189 頁、第190
    頁）；證人戊○○於本院審理時則證稱：告訴人手上很多疤
    ，表示開過很多次刀，依伊經驗與學理上，疤很多很容易造
    成肌肉神經血管沾黏等語（見本院卷第298 頁），堪認告訴
    人手臂植入諾普蘭之部位，在被告為告訴人進行第1 次手術
    前，確實已有組織沾黏之情形，其因此使告訴人手臂不適，
    實不可歸於責被告甚明。
(五)、本件醫療糾紛，經送醫審會鑑定結果，以文獻報告諾普蘭避
    孕棒移除合併症有避孕棒斷裂、避孕棒崁入深層組織或移位
    、出血、疼痛、感染及手臂神經受傷等，發生率約4.5 ％，
    大半發生於已移位之諾普蘭避孕棒，以及位於手臂深部之諾
    普蘭避孕棒或植入後有感染結疤之諾普蘭避孕棒植入案例，
    而認本案之殘留諾普蘭已深入手臂且斷裂，屬困難之案例，
    第1 次取出時只取出一部分，事隔2 週在X 光片證實留有避
    孕棒殘枝，再度手術取出殘留部分，但第2 次手術後發生類
    似上述案例情況疑似有神經方面後遺症，為移除諾普蘭避孕
    棒可能發生之合併症，有上開鑑定書可按。而醫事審議委員
    會係依醫療法第73條規定設置組成，下設醫事鑑定小組，本
    件鑑定係綜合治療過程之病歷、用藥、醫學文獻，秉諸專業
    醫學知識及現行醫療常規，而為客觀事後審查所作成，自足
    供為審判上之重要參考。再者，疾病治療過程中之許多風險
    雖是已知的，然其發生與否卻不確定，一來是因為目前醫學
    對人體知識之有限性，就人體之變化無法完全控制；二來是
    醫學經驗累積之有限性，亦即對於醫療失敗之預見，醫師僅
    能就目前醫學累積之經驗，推算出或然率。醫療科學較諸過
    往儘管已有長足之精進，然醫療本質上之不確定因素並未完
    全消除，事實上亦不可能，對於疾病診斷及治療方法之選擇
    ，均有賴醫師之專業判斷，尤其是治療方法之選擇尤涉及醫
    師之裁量。而移除諾普蘭時的併發症比例為0.2 ～7 ％，避
    孕器被切斷、植入太深或避孕器四周形成的組織纖維化可造
    成避孕器移除時更困難及迥長，在植入太深時或取出時，可
    能發生神經受傷，亦有諾普蘭避孕器相關醫療網頁資料在卷
    可參。本件諾普蘭移除手術既具有上開已知之風險，告訴人
    因該殘留之諾普蘭避孕棒之存在，而造成其手臂長期不適，
    則被告本其專業判斷，而選擇為告訴人移除該殘留之諾普蘭
    避孕棒，以解決告訴人並確實遵照上開使用手冊之方式為之
    ，仍不免發生上開合併症之結果，乃屬醫療行為上可容許之
    風險，尚難以告訴人因移除手術後受有上開合併症，而認被
    告之醫療行為有過失甚明。
(六)、職是之故，告訴人所受手臂左側內臂神經病變之傷害，雖屬
    移除諾普蘭避孕器之合併症，然本件被告為告訴人施行移除
    手往之行為，既未違反醫療常規，並無過失，已如前述，而
    告訴人手臂左側內臂神經病之傷害，復無法排除疑係植入諾
    普蘭避孕器後即已發生組織沾黏、抑或植入太深、植入期間
    避孕棒斷裂之情形所肇致，自毋庸就被告為告訴人施行諾普
    蘭移除手術行為，與告訴人所受上開傷害間有無相當之因果
    關係予以認定。從而，辯護人聲請本件再送臺灣婦產科醫學
    會補充鑑定告訴人所受上開傷害與被告之醫療行為間因果關
    係乙節。本院認應無再送鑑定之必要，辯護人上開聲請，應
    予駁回，併此敘明。
八、綜上所述，被告為告訴人施行諾普蘭避孕器移除手術，已確
    實依照諾普蘭避孕器使用手冊所載程序進行，所為之醫療行
    為復合乎現行醫療常規，並無過失，業如前述，足認被告所
    辯醫療行為屬正當，且已盡應為之義務，尚堪採信。此外，
    依卷內之資料，復查無其他積極證據足資證明被告有何公訴
    人所指之業務過失傷害犯行，則被告犯罪尚屬不能證明，依
    法自應為無罪之諭知。
據上論斷，應依刑事訴訟法第301 條第1項前段，判決如主文。
本案經檢察官乙○○到庭執行職務。
中　　華　　民　　國　　96　　年　　10　　月　　30　　日
                  刑事第五庭  審判長法　官  黃建榮
                                    法  官  李嘉益
                                    法  官  李殷君
以上正本證明與原本無異。
如不服本判決應於收受本判決後10日內向本院提出上訴書狀，並
應敘述具體理由，如未敘述上訴理由者，應於上訴期間屆滿後20
日內補提理由書狀於本院（均須按他造當事人之人數附繕本）「
切勿逕送上級法院」。
中　　華　　民　　國　　96　　年　　10　　月　　30　　日
                                    書記官  陳昱良
